【裁判字號】    92,上更(一),273
【裁判日期】    921003
【裁判案由】    偽造文書
【裁判全文】
臺灣高等法院刑事判決                        九十二年度上更(一)字第二七三號
    上  訴  人
    即  被  告  甲○○
    選任辯護人  陳棋銘  律師
右上訴人因偽造文書案件，不服臺灣臺北地方法院八十九年度易字第一○八八號，中
華民國八十九年七月二十五日第一審判決（臺灣臺北地方法院檢察署八十八年度偵字
第一八三八六號），提起上訴，經判決後，由最高法院發回更審，本院判決如左：
    主  文
原判決撤銷。
甲○○無罪。
    理  由
一、公訴意旨略以：甲○○於民國（下同）八十六年七月間出資入股設在臺北市○○
    街一四一號一樓之日勁行國際實業有限公司（下稱日勁行公司），擔任該公司股
    東及業務之實際負責人，為從事業務之人，緣因日勁行財務狀況不佳，明知日勁
    行於八十六年間，並未召開股東會，決議改選董事或公司負責人，竟基於偽造文
    書故意，於八十六年九月間利用不知情之公司秘書委託同為不知情之亞太聯合會
    計師事務會計師於八十六年九月六日向臺北市政府建設局申請辦理公司負責人變
    更登記，使不知情之臺北市政府建設局承辦公務員將公司負責人由原先周彌正擔
    任公司負責人改為甲○○本人，並登載於職務上所掌之公司登記事項卡公文書上
    ，足以生損害於日勁行、公司之股東、主管機關對公司登記管理之正確性及第三
    人之交易安全，因認被告涉犯刑法第二百十四條之使公務員登載不實罪云云。
二、訊據上訴人即被告甲○○固坦承有指示公司秘書委託會計師辦理公司負責人變更
    登記，但堅決否認有偽造文書犯行，辯稱：公司辦理變更登記時，有經另位股東
    丙○○同意，因其他股東不管事，當時丙○○有告知其曾違反票據法，不能擔任
    公司負責人，故才由伊擔任等語。而公訴人認被告涉犯刑法第二百十四條之使公
    務員登載不實罪嫌，無非係以證人丙○○證述公司辦理負責人變更登記未曾召開
    股東會等情，且參諸被告曾於台灣台北地方法院八十八年二月一日審理丙○○涉
    侵占案時自承未開過股東會等語，復經另位證人即公司股東吳玉彬證稱公司未曾
    開過股東會，也不知道變更登記負責人為甲○○等語，為所憑論據。
三、按犯罪事實應依證據認定之，無證據不得認定犯罪事實。又不能證明被告犯罪者
    ，應諭知無罪之判決，刑事訴訟法第一百五十四條、第三百零一條第一項分別定
    有明文。又事實之認定，應憑證據，如未能發現相當證據，或證據不足以證明，
    自不能以推測或擬制之方法，為裁判之基礎（最高法院四十年台上字第八六號判
    例參照）。而所謂證據，係指足以證明被告確有犯罪行為之積極證據而言，該項
    證據須適於為被告犯罪之證明者，始得採為斷罪之資料（參照最高法院六十九年
    臺上字第四九一三號判例）。認定不利於被告之事實，須依積極證據，苟積極證
    據不足為不利於被告事實之認定時，即應為有利於被告之認定，更不必有何有利
    之證據，最高法院亦著有三十年上字第八一六號判例可資參照。又刑法上偽造文
    書罪之成立，以足生損害於公眾或他人為特別要件，所謂足生損害，固不以實已
    發生損害為必要，然亦必須有足以生損害之虞者，始足當之，若其僅具偽造之形
    式，而實質上並不足以生損害之虞者，尚難構成本罪，有最高法院四十九年台非
    字第一八號判例可資參照。
四、經查：
  (一)日勁行係於八十六年五月間，由周彌正與丙○○各出資六十萬元（共一百二十萬
    元，每股十二萬元）資金所成立，當時雖登記丙○○、吳玉彬、陳玉霞、黃玉珍
    、周彌正等五名股東，然事實上，吳玉彬、陳玉霞、黃玉珍係丙○○所找來之人
    頭股東，嗣於同年六月間，日勁行經營不善，乃邀被告出資入股，被告即出資六
    十萬元加入日勁行之經營，周彌正於八十六年七月間，又將其全部出資六十萬元
    出賣於被告，另丙○○亦於八十六年八月初，將陳玉霞、黃玉珍、吳玉彬的三股
    （即三十六萬元）出賣於被告，因此，在八十六年八月初，被告已取得日勁行大
    部分的股權，至丙○○則僅剩餘二股權利而已，此經證人即日勁行公司秘書乙○○及丙○○於本院前審訊問時分別證稱：「．．周彌正的股金六十萬元也是甲○○拿出來的，後來丙○○有出讓三股三十六萬元給甲○○」、「（吳玉彬、陳玉
    霞、黃玉珍都是丙○○的人頭股東？）是的」（見本院前審卷第四十三頁、第四
    十四頁）、「甲○○吃下周彌正的股份，但還是周彌正任負責人，周彌正離開後
    ，公司就很亂了」（見本院前審卷第五十七頁）等語綦詳，是日勁行公司中實際
    出資之股東僅剩丙○○與被告二人而已，且負責人周彌正已經離開公司，亦經丙○○肯認。
  (二)又證人即日勁行公司秘書乙○○於本院前審訊問時證稱：「我八十六年七月底應
    徵擔任秘書，去的時候，雙方告訴我之前是周彌正擔任負責人，周彌正虧空公款
    ，被免掉負責人職務，也有公告，丙○○有票據法前科，所以由甲○○擔任負責
    人，再將變更負責人之相關資料交給我去辦理，費用三千元也是丙○○交給我的
    」、「沒有正式會議記錄，但股東有互相商討決議」（見本院前審卷第四十三頁
    、第四十四頁）；於本院訊問時亦證稱：「（對於這兩張支出證明單、費用表有
    何意見？）我在公司擔任秘書，公司的變更是他們主管（指被告及丙○○），委
    託我辦的，也要雙方的印鑑，原先舊的印鑑及新的印鑑也是他們提供的，請了以
    後我拿給會計師，確實有支出這款項沒有錯」、「（你指的意思，公司的變更登
    記，不是被告自己偽造的？）不是，丙○○也知情」、「（他們指示你去變更，
    之前有無開過會？）有，參與者有被告、丙○○、曾汝連，還有一個監察人，在
    地下室開的會，好像有簽名，會議的結論是要變更負責人，而且不只開一次，開
    好多次，不只這些人，還有好多人。」、「（印章究竟是他們直接拿給你的，還
    是在會計師那邊？）印章都是他們交給我的，我不知道有什麼會計師．．．」等
    語（見本院九十二年八月十四日訊問筆錄）。可知，被告與丙○○間實質上已有
    開會互相討論達成協議，同意變更之事，則雖無正式股東會之開會形式及會議記
    錄，然尚難遽此認定變更負責人一事係被告未經他人同意而單方擅自所為之決定
    ；且若丙○○等人未同意變更又豈會交付印章給乙○○去辦理變更登記？另參被
    告於本院前審所提出「預付公司變更登記費用三千元」之八十六年八月十四日支
    出證明單及八十六年八月十五日轉帳傳票，該支出證明單上確有丙○○之簽名，
    可證丙○○確實知悉公司變更負責人及相關登記之事，否則其豈會簽名同意支付
    變更登記費用？證人丙○○於本院訊問時雖辯稱，伊沒有仔細看云云，然從丙○○曾於卷附同年月九日及二十一日之支出證明單中，書寫指示之詞語，足見其均
    有詳核支出證明單，且其所負責者既為公司之財務，對公司各項支出應知之甚詳
    ，況「預付公司變更登記費用三千元」之支出證明單不過寥寥幾個字，一眼掠過
    即知其義，所辯未看仔細即予以簽名云云，要為卸責之辭，尚難採信。
  (三)再證人乙○○於本院訊問時又證述：「（是否曾在公司看到吳玉彬、陳玉霞、黃
    玉珍這些股東？）我只看到吳玉彬，其他沒有看過」（見本院卷九十二年八月十
    四日訊問筆錄），則渠等既未在日勁行公司內上班，亦未實際出資，僅為丙○○
    之人頭，衡諸常情，渠等焉有同意變更與否之權限？被告又豈會詢問渠等之意見
    ？況實際出資者丙○○既已同意，渠等又焉有不同意之理？且被告於本院前審訊
    問時辯稱：「八十六年八月份，因原負責人周彌正虧空公款，我們決議開除他」
    、「．．．事後因周彌正虧空公款，才於七月變更負責人，並沒有偽造文書」等
    語（見原審卷第十八頁、本院前審卷第十七頁），是周彌正既已轉讓其所有出資
    予被告，並遭公司開除，則周彌正已不具股東之資格，且也已經離開公司，其負
    責人名義已名存實亡，變更負責人之登記實屬勢在必行，且股東開會亦不可能再
    通知已被開除離開公司之周彌正。至於陳玉霞、黃玉珍等二人既為丙○○之人頭
    股東，而丙○○又已轉讓渠等股權予被告，則渠等二人當也不具股東資格，而無
    決定變更負責人之權限。是被告既擁有日勁行大部分之股權，且又徵得丙○○之
    同意，指示公司人員辦理公司變更登記，則相關變更登記之文件對被告而言，應
    有制作之權限，所制作之文書內容又非虛偽，則其持以辦理變更登記，應無觸犯
    使公務員登載不實之罪責，況且依前述公司股東出資轉讓之流程以觀，被告變更
    公司負責人登記之行為，亦無使任何人之法律上利益因此受有事實上損害之虞，
    徵諸前開判例意旨，亦與偽造文書罪之成立要件有間，自難遽以行使偽造私文書
    或使公務員登載不實罪相繩。
五、綜上所述，被告甲○○之辯解堪予採信，此外，復無其他積極證據可資證明被告
    確有公訴意旨所指稱之犯行，應認本件尚不能證明被告犯罪。原審未詳勾稽，遽
    為被告行使偽造私文書有罪之判決，核有未洽；被告上訴否認犯罪指摘原判決不
    當，為有理由，應予撤銷改判，另諭知被告無罪之判決。
據上論斷，應依刑事訴訟法第三百六十九條第一項前段、第三百六十四條、第三百零
一條第一項，判決如主文。
本案經檢察官林炳雄到庭執行職務。
中      華      民      國    九十二    年      十      月      三      日
                              台灣高等法院刑事第十二庭
                                    審判長法  官  劉  景  星
                                          法  官  陳  博  志
                                          法  官  陳  志  洋
右正本證明與原本無異。
如不服本判決應於收受送達後十日內向本院提出上訴書狀，其未敘述上訴之理由者並
得於提起上訴後十日內向本院補提理由書（均須按他造當事人之人數附繕本）。
                                          書記官  蔡  佩  珊
中      華      民      國    九十二    年      十      月      六      日


司法院資訊處製作；財團法人民間司法改革基金會備份。
